【裁判字號】    89,訴,1534
【裁判日期】    901019
【裁判案由】    營利事業所得稅
【裁判全文】
臺北高等行政法院判決                            八十九年度訴字第一五三四號
                              .
    原      告  旭鴻實業股份有限公司
    代  表  人  甲○○董事長.
    輔  佐  人  謝國禎
    被      告  財政部台灣省北區國稅局
    代  表  人  乙○○（局長）
    訴訟代理人  丁○○
                丙○○
右當事人間因營利事業所得稅事件，原告不服財政部中華民國八十九年八月十四日台
財訴第0000000000號訴願決定，提起行政訴訟。本院判決如左：
    主   文
訴願決定及原處分均撤銷。
訴訟費用由被告負擔。
    事   實
一、事實概要：緣原告民國（以下同）八十五年度營利事業所得稅結算申報，原列報
    全年所得額為虧損新台幣（以下同）一、一八一、九四一元，經被告所屬新竹縣
    分局查核結果，核定全年所得額為九、○八五、○二六元。原告不服，就產品代
    號Ｐ九九九其他產品依法核定，製造費用項下─加工費、營業費用─修繕費等項
    目，申請復查，嗣原告於八十八年五月二十九日出具撤回復查申請書：「部分撤
    回願依同業利潤標準核定。」被告遂以八十八年十一月五日北區國稅法第000
    00000號復查決定（下稱原處分），以原告八十五年度營業成本核定為四○
    、八八七、四三三元，淨利為八、九五三、三五二元，惟較全部營業收入淨額按
    同業利潤標準核定之營業淨利七、四一三、五九四元為高，乃依營利事業所得稅
    查核准則第六條第一項但書之規定，變更核定全年所得額為七、五四五、二六八
    元。原告仍不服，就營業成本中之直接原料超耗、製造費用─伙食費，及營業費
    用─修繕費等項，提起訴願，復遭財政部以八十九年八月十四日台財訴第000
    0000000號訴願決定駁回。原告猶不服，遞向本院就行業代號部分提起行
    政訴訟。
二、兩造聲明：
(一)、原告聲明求為判決：
    1.訴願決定及處分（即復查決定）不利原告部分均撤銷。
    2.訴訟費用由被告負擔。
(二)、被告聲明求為判決：如主文所示。
三、兩造之爭點：原告可否就「行業代號」部份提起行政訴訟？
(一)、原告主張之理由：
１、原告八十五年度營利事業所得稅案件，經訴願決定後遭駁回，依理由書第三項中
    所述及原處分機關復查決定依查核準則第六條第一項但書規定案同業利潤標準變
    更核定年所得額為七、五四五、二六八元，但該公司同業代號為一三九○─九九
    並不適用本行業代號，業經新竹縣稅捐稽徵處、、八八新縣稅工字第三一
    六七六號函申請變更行業代號為一三二二─一一，茲檢附相關資料供核，重新同
    意依行業代號一三二二─一一核算全年所得額計二、八五一、三八二元。
２、國稅局查帳實應核實認定，按實際行業查帳，若有錯誤，應於查帳時由查帳員直
    接更正或或調整剔除，由於原告自行申報行業代號錯誤，不適用原告，當時國稅
    局查帳時以專業人員素養應查覺錯誤，且應更正為適用之行業代號加以核定才是
    。
３、原告自始未針對行業代號申請復查係因尚未取得稅捐處及國稅局核准函作為理由
    及依據。訴訟期間對判決內容發現任何新事證，理應於訴訟期間均可提出作為佐
    證及補強之證據，且原告於訴願時已提出補充說明。
(二)、被告主張之理由：
１、按「納稅義務人對於核定稅捐之處分如有不服，應依規定格式，敘明理由，連同
    證明文件，依左列規定，申請復查」為稅捐稽徵法第三十五條第一項序文所明定
    ，次按「行為時適用之所得稅法第八十二條第一項（現行稅捐稽徵法第三十五條
    第一項）規定之申請復查，為提起訴願以前必先踐行之程序。若不經過復查而逕
    為行政爭訟，即非法之所許。本件原告五十六年度營利事業所得稅結算申報，經
    被告調查核定後，僅以原料耗用部分申請復查，對於折舊部分並為異議，是其就
    折舊部分，一併提起訴願，自非法之所許。」行政法院（現已改制為最高行政法
    院，以下仍稱行政法院）六十二年判字第九十六號著有判例。
２、緣原告於訴訟時，主張依查核準則第六條第一項但書規定按同業利潤標準（一三
    九○─九九，其它紡織品製造，淨利率百分之十三），變更核定全年所得額為七
    、五四五、二六八元，惟依新竹縣稅捐稽徵處八十八年十二月十三日八八新縣稅
    工字第三一六七六號函，應更正行業代號為一三二二─一一（毛紡織）。
３、經查原告自行申報行業代號為一三九○─九九，且依前揭規定，納稅義務人對稽
    徵機關核定之所得如有不服，應先踐行復查程序，始得行政爭訟。惟原告自始未
    針對行業代號申請復查、訴願，是原告就此部分提起訴訟，自為法所不許，前揭
    行政法院判例意旨甚明，從而此部分訴訟程序不合，應不予受理。
    理  由
一、按稅捐訴訟在實務上固採爭點主義（被告所引行政法院六十二年判字第九十六號
    判例參照），惟其前提在於課稅處分（實務採裁決主義，在此義意下，係指復查
    決定書）實體規制之內容具有可分性時（如該判例所指之原料耗用部分及折舊部
    分），始有其適用，若行政處分規制之內容，彼此並非可獨立存在，而是立於緊
    密不可分之交替關係，其中一個規制內容如欠缺，另一個規制內容即不能獨立存
    在時，即不無可分關係，自無從將各該規制內容區分為部分可為爭訟部分、部分
    不可爭訟。稅捐稽徵機關依所得稅法第八十三條第一項及同法施行細則第八十一
    條同業利潤標準核定其所得額者，其「行業代號」即行業類別係被告為推計課稅
    處分之基礎，若「行業代號」有誤，該課稅處分其他實體規制內容亦屬不正確，
    是以二者立於緊密不可分之交替關係，無從區分原處分其他規制內容部分可為一
    爭訟部分，「行業代號」為另一可爭訟部分，是推計課稅處分內，關於「行業代
    號」，自無所謂爭點主義之適用，合先敘明。
二、原告八十五年度營利事業所得稅結算申報，原列報全年所得額為虧損一、一八一
    、九四一元，經被告所屬新竹縣分局查核結果，核定全年所得額為九、○八五、
    ○二六元。原告不服，就產品代號Ｐ九九九其他產品依法核定，製造費用項下─
    加工費、營業費用─修繕費等項目，申請復查，嗣原告於八十八年五月二十九日
    出具撤回復查申請書：「部分撤回願依同業利潤標準核定。」被告遂以原告八十
    五年度營業成本核定為四○、八八七、四三三元，淨利為八、九五三、三五二元
    ，惟較全部營業收入淨額按同業利潤標準核定之營業淨利七、四一三、五九四元
    為高，乃依營利事業所得稅查核准則第六條第一項但書之規定，變更核定全年所
    得額為七、五四五、二六八元。原告仍不服，就營業成本中之直接原料超耗、製
    造費用─伙食費，及營業費用─修繕費等項，提起訴願，復遭財政部訴願決定駁
    回。原告猶不服，遞向本院就行業代號部分提起行政訴訟等情，有原告八十五年
    度營利事業所得稅結算申報書、被告八十七年八月七日報核定通知書、原告所具
    撤回復查申請書、八十八年十一月五日北區國稅法第00000000號復查決
    定、財政部以八十九年八月十四日台財訴第0000000000號訴願決定書
    ，起訴狀等文件為證，堪認為實。被告雖用引用前開行政法院判例，主張原告自
    始未針對行業代號申請復查、訴願，是原告就此部分提起訴訟，自為法所不許，
    此部分訴訟程序不合，應不予受理，固非無見。本件原告提起行政訴訟，係對原
    處分之規制事實中之「行業代號」不服，對於其他規制之事實，並未表示不服，
    此經原告於起訴書及其於本院期日之陳述可查，是本件爭點在於原告可否就「行
    業代號」部份提起行政訴訟？
（一）、由以上確認之事實可知，原告自申請復查起，均就同業利潤標準為爭議事項
        而為行政救濟程序，此觀之原告所具撤回復查決定書內容記載：「．．．部
        分撤回願依同業利潤標準核定」等文字可得，而原處分亦確係依所得稅法第
        八十三條第一項及同法施行細則第八十一條同業利潤標準核定原告所得額（
        營業淨利），此有原處分在卷可稽，原告「行業代號」即行業類別係被告以
        同業利潤標準為推計課稅處分之基礎，若「行業代號」有誤，該課稅處分同
        業利潤標準之認定亦屬不正確，同業利潤標準之認定與「行業代號」之判定
        ，並非可分之規制內容，自不得割裂認係不同之爭點，被告自應就同業利潤
        標準之基礎事項之「行業代號」依職權詳為調查。原告既已就同業利潤標準
        之事項為提起本件行政訴訟之訴願、及提起訴願之前置復查程序，則原告就
        同業利潤標準之基礎事項之「行業代號」提起本件行政訴訟，自屬合法，殊
        不得以原告於復查及訴願理由未提及「行業代號」文字即認為未經前置程序
        ，本件被告抗辯原告所提行政訴訟未經前置程序，為不合法云云，自非可採
        。
（二）、玆本件原告原同業代號一三九○─九九，業經變更行業代號為一三二二─一
        一及五三四一─一四，有新竹縣稅捐稽徵處、、八八新縣稅工字第三
        一六七六號函可按，並為被告所不爭，則被告自應依更正後之「行業代號」
        重新核定原告八十五年案營利事業所得稅額。
三、綜上所述，本件被告所為原處分以同業利潤標準推計課稅基礎之「行業代號」有
    誤，被告據以處分，自有未合，訴願決定未予糾正，亦嫌疏略。原告執以指摘，
    為有理由，原告聲明求為撤銷訴願決定及原處分，即無不合，應予准許，應由本
    院將訴願決定及原處分均予撤銷。
據上論結，本件原告之訴為有理由，爰依行政訴訟法第九十八條第三項前段，判決如
主文。
中    華    民    國      九十      年      十        月     十九       日
                      臺 北 高 等 行 政 法 院  第 四 庭
                                  審 判 長 法  官  葉百修
                                           法  官  黃清光
                                           法  官  劉介中
右為正本係照原本作成。
如不服本判決，應於送達後二十日內，向本院提出上訴狀並表明上訴理由，如於本判
決宣示後送達前提起上訴者，應於判決送達後二十日內補提上訴理由書（須按他造人
數附繕本）。
中    華    民    國      九十      年      十        月     十九       日
                                           書記官  黃明和


司法院資訊處製作；財團法人民間司法改革基金會備份。
